【裁判字號】    90,裁,1002
【裁判日期】    901129
【裁判案由】    聲請停止執行
【裁判全文】
最  高  行  政  法  院  裁  定                    九十年度裁字第一○○二號
    抗  告  人  國華人壽保險股份有限公司
    代  表  人  乙○○
    訴訟代理人  楊曉邦  律師
                牛豫燕  律師
    相  對  人  財政部證券暨期貨管理委員會
    代  表  人  甲○○（主任委員）
右當事人間因聲請停止執行事件，抗告人不服臺北高等行政法院中華民國九十年六月
二十九日九十年度停字第二三號裁定，提起抗告。本院裁定如左︰
    主  文
抗告駁回。
抗告訴訟費用由抗告人負擔。
    理  由
一、按行政訴訟繫屬中，行政法院認為原處分或決定之執行，將發生難以回復之損害
，且有急迫情事者，得依職權或依聲請裁定停止執行，行政訴訟法第一百十六條第二
項前段定有明文。而所謂難以回復之損害，係指其損害不能回復原狀，或不能以金錢
賠償等情而言。
二、本件抗告意旨略以：(一)、原裁定有違裁判之實質要件，應予廢棄：抗告人公司八
十四年度增資發行新股之基礎，為經相對人核准認列與農林公司土地買賣交易之盈餘
。在此情況下，倘抗告人公司依原處分重編財務報表，將前揭土地買賣交易改列為「
互易」，且將已認列之盈餘予以打銷，如此一來根本無待相對人否定甚或撤銷前揭增
資案之效力，必將直接導致前揭「盈餘轉增資發行新股」之基礎（即八十四年度認列
之盈餘）喪失殆盡，更使基於此等盈餘所發行之增資股失所附麗，股票所表彰之價值
盪然無存。原法院徒憑相對人辯稱渠並未否定抗告人公司八十四年度增資案效力乙語
，即率斷前揭盈餘轉增資發行之新股並未因重編財務報表而失其效力云云，其認定非
僅未斟酌全辯論意旨，抑更有違論理法則，原裁定顯屬違法，昭昭甚明。原法院徒憑
相對人引用經濟部八十七年六月八日經（八十七）商釋八七二一二一五六號函釋之片
斷內容，即率採信相對人之主張，卻疏未命相對人提出前揭經濟部函釋內容以實其說
，足見原法院有應調查證據而未予調查之情事，其所為原裁定之實質要件不備，至為
顯然。經濟部前揭函所指「公司因會計處理錯誤需重編以前年度財務報表，致以前年
度盈餘有所增減，宜於最近一年度盈餘分配時予以調整」，係適用於「各年度盈餘未
分配」之情況，而本件抗告人並無所謂各年度盈餘未分配之情況，且原處分所以要求
抗告人重編財務報表，事實上乃針對「經認列並且已轉增資發行新股完畢之盈餘」為
更正，要與前揭經濟部函釋所適用之個案狀況，南轅北轍，迥不相牟，前揭經濟部函
釋內容，於本件自無適用之餘地。(二)、原處分顯屬違法，並違反信賴保護原則：原裁
定雖稱農林公司八十六年度財務報表已改以交換之會計處理方式重編，然此非但與抗
告人公司及農林公司間之不動產買賣交易內容不符，更與農林公司八十九年十一月二
十七日致抗告人公司函指明本件交易為「土地買賣」乙節互相矛盾，原法院何能捨其
他證據方法卻僅徒憑農林公司前揭財務報表之記載，即為不利抗告人之認定？實則抗
告人八十四年之財務報表，乃至於八十五年之盈餘轉增資案件，均已經相對人予以核
可在案，此均有相關書證可稽。如抗告人系爭不動產交易之認列方式確有錯誤，而應
如原處分所言以「互易」方式認列，並將原已認列之盈餘予以刪除，何以相對人竟多
次核可抗告人原將系爭土地交易之盈餘認列？相對人顯難自圓其說。況且相對人於審
核抗告人八十五年增資案件時，自八十五年三月二十八日首次針對抗告人數件不動產
交易提出質疑，迄至同年九月十四日核可該增資案件止，其中曾四度就系爭不動產之
交易行為要求抗告人補充說明。顯見相對人於八十五年審核盈餘轉增資案件時，即已
明知抗告人與農林公司間系爭不動產之買賣行為。然相對人彼時亦未曾表示抗告人以
出售竹南鎮土地所得之十四億元認列盈餘有所不當，而要求抗告人更正財務報表，又
豈反能於核定相關之財務報表及增資案件之數年後，又要求抗告人自四年前之財務報
表予以重編，此顯已違反信賴保護原則，並對自八十四年來既已形成之法秩序形成衝
擊，對於法安定性，亦即證券交易之秩序影響至鉅。(三)、抗告人一旦變更財務報表，
抗告人股票所表彰之價值及相關法律行為之效力均立即受影響：按抗告人辦理八十五
年度盈餘轉增資之基礎在於八十四年度曾因系爭不動產交易而獲有盈餘，乃原處分命
抗告人更改八十四年度之財務報表者，將導致前開盈餘轉增資行為之盈餘消除，亦即
抗告人八十五年度所增資發行之股票，其表彰之財產價值將因無從附麗而歸零，進而
各股東或抗告人公司基於該有價證券所為之各項法律行為，諸如股東身分及持股數額
之確定、盈餘分配及董、監事選任投票權計算等股東權之行使，亦將因而產生力未
定甚或無效之爭議，此一危害顯具有立即及不可回復性。(四)、綜據前述，本件原處分
之執行對於抗告人八十五年盈餘轉增資發行之股票效力，將形成負面之影響。況相對
人業已多次審認確定系爭之不動產行為應屬買賣行為，且抗告人因之所得之利益得以
認列盈餘，並經相對人以書面通知抗告人在案，自不容其事後片面予以變更，而危及
既定之法秩序，並損及抗告人乃至各該股東、交易關係人之信賴利益。準此俱見原裁
定認事用法，兩皆違誤，而原處分顯然違法且不停止執行必將造成難以回復之損害。
請裁定廢棄原裁定，並停止原行政處分之執行等語。
三、相對人答辯意旨略謂：(一)、本案抗告人與台灣農林公司於同日（八十四年十二月
十三日簽訂合約處分竹南鎮土地及取得信義區農林大樓土地及建物，均帳列不動產投
資且交換利益相當，其性質及購置目的相同，交易之經濟實質為資產交換。依證券發
行人財務報告編製準則第三條、第五條規定及一般公認會計原則規定，會計處理及財
務報表編製應按經濟實質辦理，即應依同種類資產交換之交易，抗告人財務報表編製
明顯不符合上揭規定而有所錯誤。為免公司錯誤之財務報告繼續在外流通，誤導投資
人及抗告人之利害關係人，自應依法重編財務報告，且本案處分前業已召集會計學者
及業界經充分討論，與會之學者專家亦咸認為本案應以同種類資產交換做為會計處理
方式，始符合一般公認會計原則，亦為抗告人所不爭，故相對人函請抗告人依一舨公
認會計原則重編財務報告，當非無所據。(二)、依證券交易法第三十六條第一項之規定
，公開發行公司應於年度終了後四個月內公告並申報經會計師查核簽證、董事會通過
及監察人承認之財務報告。準此，財務報告是否允當表達，公司管理當局應負絕對之
責任，另簽認會計師負受託查核疏失責任，相對人則有監督公司是否依法公告申報之
權，故證券交易法並非課予相對人對財務報表逐一審查之責。另相對人四度請抗告人
就系爭不動產交易提出說明，係為瞭解抗告人是否依「公開發行公司取得或處分資產
處理要點」及「公開發行公司向關係人購買不動產處理要點」規定辦理及充分公開交
易相關資訊，尚非針對會計處理及財務報表應否重編等事項，相對人未曾認可抗告人
八十四年度財務報表。(三)、相對人八十五年度審核抗告人之八十四年度盈餘轉增資案
係依當時之「發行人募集與發行有價證券處理準則」第三條第三款，就會計師依規定
查核簽證及複核抗告人所提出相關書件之審核結果，因未發現異常情事，乃於八十五
年九月十四日核准其八十四年度盈餘轉增資案，惟該案件之核准，係針對盈餘轉增資
，與抗告人之財務報告是否允當表達，係屬二事。若發行人向相對人申請發行有價證
券時所檢附之財務報告未依一般公認會計原則編製，致影響其財務報告之允當表達及
損及股東權益，仍屬編製財務報告之公司及負責簽證財務報告會計師應負之責任。抗
告人前揭財務報告未依規定編製，自應依法就其錯誤部分改正及重編財務報告。且錯
誤之財務報表應予重編更正，此為證券交易法施行細則第六條所明定。顯見重編財務
報表並無發生難以回復損害之情事，相對人令其財務報告重編，係為免抗告人財務報
告資訊表達不實，誤導投資人及抗告人之利害關係人，自無違反誠信原則及信賴利益
保護原則而損及人民利益。(四)、按公司因會計處理錯誤需重編以前年度財務報表，致
以前年度盈餘有所增減，可於最近年度盈餘分配時予以調整，業經經濟部八十七年六
月八日經（八七）商字第八七二一二一五六號函釋有案。該函釋已明示包括「盈餘有
所增減」之情況，非僅針對「盈餘未分配」及「調增盈餘」之情況，抗告人「經認列
並且已轉增資發行新股完畢之盈餘」之情況適用該函釋，殆無疑義。且相對人並未否
准八十四年度盈餘轉增資案之效力，自無抗告人所稱股東身分及持股數額之確定、盈
餘分配及董、監事選任投票權計算等股東權行使問題，抗告人八十四年度盈餘轉增資
發行之新股並未因上開重編財務報表案而失去效力，相對人自無違反誠信原則及信賴
保護原則而損及人民利益情事。請裁定駁回抗告人之抗告等語。
四、查本件相對人以抗告人所編製之八十四年度財務報表中抗告人八十四年十二月十
三日與農林公司相互買賣不動產之會計處理，應改按同種類資產交換方式處理，並重
編各年度財務報告。抗告人雖以原處分之執行，將影響其運行、八十四年度盈餘轉增
資案損及股東及一般大眾之權益，認將造成難以回復之損害云云。惟查本件相對人並
未否定抗告人八十四年度盈餘轉增資案之效力，抗告人八十四年度盈餘轉增資發行新
股並未因上開重編財務報表案而失其效力；又依經濟部八十七年六月八日經（八七）
商字第八七二一二一五六號函釋「公司因會計處理錯誤需重編以前年度財務報表，致
以前年度盈餘有所增減，可於最近年度盈餘分配時予以調整，業據相對人答辯在卷。
抗告人主張，該函釋僅適用於「各年度盈餘未分配」之情況，於本件無適用之餘地云
云，並未明其理由，故不足採。綜上所述，本件並無急迫情事，且本件原處分執行
之結果，縱有損害，均非不得以金錢補償者，並無抗告人所稱難以回復原狀之損害情
形，核與前揭停止執行之要件不符，原裁定駁回抗告人之聲請，洵無違誤，本件抗告
意旨為無理由，應予駁回。至於抗告人與農林公司之土地交易究為買賣或互異，原處
分是否違法，本件是否違反信賴保護原則，核屬實體問題，尚非本件程序所應審究，
併此指明。
據上論結，本件抗告為無理由，爰依行政訴訟法第二百七十二條、第一百零四條、民
事訴訟法第四百九十二條第一項、九十五條、第七十八條，裁定如主文。
中    華    民    國      九十      年      十一      月      二十九    日
                    最 高 行 政 法 院  第 二 庭
                                審 判 長 法  官      陳  石  獅
                                         法  官      徐  樹  海
                                         法  官      彭  鳳  至
                                         法  官      高  啟  燦
                                         法  官      黃  合  文
右  正  本  證  明  與  原  本  無  異
                                         法院書記官  王  福  瀛
中    華    民    國      九十      年      十二      月      一        日


司法院資訊處製作；財團法人民間司法改革基金會備份。
